臺灣臺南地方法院民事判決
111年度訴字第592號
原      告  蘇堂校  
訴訟代理人  蘇敬雯  
被      告  林清源  
            林碧朱  
            林清榮  
兼上一人
訴訟代理人  林信義  
上列當事人間請求分割共有物事件，本院於民國111年10月6日言
詞辯論終結，判決如下：
    主  文
兩造共有坐落臺南市○○區○○段000地號土地（面積2878平方公尺
），應予變價分割，所得價金由兩造按附表所示之應有部分比例
分配。
訴訟費用由兩造按附表所示之應有部分比例負擔。
    事實及理由
一、原告起訴主張：兩造共有坐落於臺南市○○區○○段000地號(面
    積2878平方公尺之土地，下稱系爭土地），應有部分比例如
    附表所示。系爭土地因共有人數多達5人，分割後土地面積
    恐難符合農業發展條例相關規定，且細分之結果不利於土地
    之整體利用，無法達分割目的，屬無法採原物各自分割單獨
    使用及不能協議分割情形，爰依民法第823條第1項前段、第
    824條之規定提起本件訴訟，請求裁判分割系爭土地等語，
    並聲明：如主文第1項所示。
二、被告則以：系爭土地雖不能分割，但因為靠這片土地生活，
    我們不想賣，願意與其他被告維持共有，但原告所提應有部
    分補償價格太高，被告不願購買等語，資為抗辯，並聲明：
    原告之訴駁回。
三、得心證之理由：　　
　㈠按各共有人得隨時請求分割共有物。但因物之使用目的不能
    分割，或契約訂有不分割之期限者，不在此限，民法第823
    條第1項已有明定。此項規定旨在消滅物之共有狀態，以利
    融通與增進經濟效益（最高法院81年台上字第2688號判決意
    旨參照），是為減少共有狀態影響共有物之使用收益，除有
    法定不得分割或不適合分割之情形外，共有人得隨時請求法
    院裁判分割共有物。查原告主張系爭土地為兩造共有，應有
    部分比例如附表所示，系爭土地並無不能分割之情形，兩造
    亦未訂有不分割之契約，協議不能分割等情，業據提出系爭
    土地登記謄本為證，並為兩造所不爭，是以，本件原告訴請
    裁判分割系爭土地，洵屬正當，自應准許。
　㈡次按共有物之分割，依共有人協議之方法行之；分割之方法
    不能協議決定者，法院得因任何共有人之請求，命為下列之
    分配：一、以原物分配於各共有人。但各共有人均受原物之
    分配顯有困難者，得將原物分配於部分共有人。二、原物分
    配顯有困難時，得變賣共有物，以價金分配於各共有人；或
    以原物之一部分分配於各共有人，他部分變賣，以價金分配
    於各共有人。民法第824條第1項、第2項、第3項分別定有明
    文。又裁判分割共有物，屬形成判決，法院定共有物之分割
    方法，固應斟酌當事人之聲明、共有物之性質、經濟效用及
    全體共有人之利益等，而本其自由裁量權為公平合理之分配
    ，但並不受當事人聲明、主張或分管約定之拘束（最高法院
    93年度台上字第1797號、96年度台上字第2251號判決意旨參
    照）。故本院決定系爭土地之分割方法時，除斟酌共有人之
    意願外，尚應考量共有物之性質、經濟效益及全體共有人之
    利益，為公平適當之分配。經查：
　⒈按每宗耕地分割後，每人所有面積未達0.25公頃者，不得分
    割。但有下列情形之一者，不在此限：四、本條例89年1月4
    日修正施行前之共有耕地，得分割為單獨所有，農業發展條
    例第16條第1項第4款定有明文。次依本條例（指農業發展條
    例）第16條第1項第4款規定申辦分割之共有耕地，部分共有
    人於本條例修正後，移轉持分土地，其分割後，土地宗數未
    超過修正前共有人數者，得申請分割。耕地分割執行要點第
    12點亦有明定。是裁判分割之土地如屬農業發展條例第3條
    第11款所謂之耕地，自應合於上開規定始得分割，然如係採
    變價分割方式，當無適用前揭條項規定，而有不得分割限制
    之問題，自不待言。
　⒉查系爭土地之使用分區為特定農業區、使用地類別為農牧用
    地，有系爭土地土地登記第一類謄本在卷可稽（見營司調字
    第181號卷第43頁），核屬農業發展條例第3條第11款所定之
    耕地。又本院函詢臺南市鹽水地政事務所有關系爭土地可否
    逕為分割為面積580平方公尺、面積2295平方公尺(應為2298
    平方公尺之誤)之二筆土地，經該地政事務所以111年8月10
    日所測字第1110074870號函覆稱：「說明：一、依據內政部
    106年9月20日台內地字第1060435414號函，農業發展條例89
    年修正前共有，修正後分別因繼承、拍賣、贈與及信託等原
    因移轉，均已非原先人，應不得依第16條第1項第4款分割。
    二、新營區卯舍段706地號土地不得分割為2295及580平方公
    尺。」（見本院卷第89頁）。準此，系爭土地不符農業發展
    條例第16條第1項第4款得分割為單獨所有規定，是本件確有
    難以原物分割之情形。
　⒊本件原告主張應將系爭土地變價分割，此方案據被告表示反
    對，並以前詞置辯，惟本件依法不得依照被告所主張分割方
    案，將系爭土地分割面積580平方公尺、面積2298平方公尺
    之二筆土地，業如前述，被告亦不願以金錢補償原告方式為
    原物分割，屬難以原物分割情形，僅能以土地變價分割方式
    為之。且本院審酌如將系爭土地變價分割，所得價金由共有
    人按應有部分比例分配之方式為分割，藉由市場之自由競爭
    ，可使系爭土地之市場價值極大化，對於共有人而言，較為
    有利，且由共有人按應有部分比例分配價金，於共有人之利
    益均無輕重失衡之虞。再者，執行法院拍賣系爭土地時，若
    共有人對系爭土地已作使用規劃，仍可籌措資金，依民法第
    824條第7項規定，行使優先承買權，取得系爭土地之機會均
    等，對於共有人而言，實屬公平。從而，本院認將系爭土地
    予以變價分割，並將所得價金按應有部分比例分配予兩造，
    應屬妥適，且符合分割共有物應徹底消滅共有關係及公平合
    理之本旨。
四、綜上所述，本院斟酌系爭土地之性質、使用情形、共有人之
    意願、分割後之經濟效用，並兼顧全體共有人之利益均衡等
    情事，認以變價分割之方法為分割，並將所得價金按應有部
    分比例分配予兩造，應屬最佳之分割方法，爰判決如主文第
    1項所示。
五、本件事證已臻明確，兩造其餘攻擊防禦方法及所舉證據，核
    與判決之結果不生影響，爰不一一論列，併此敘明。
六、末按因共有物分割、經界或其他性質上類似之事件涉訟，由
    敗訴當事人負擔訴訟費用顯失公平者，法院得酌量情形，命
    勝訴之當事人負擔其一部，民事訴訟法第80條之1定有明文
    。本件雖准依原告請求分割兩造共有土地，然分割方法係法
    院考量全體共有人利益，認原告主張之分割方案為可採，兩
    造均同受其利，若全由敗訴之當事人負擔訴訟費用顯失公平
    ，爰依前揭規定，就訴訟費用命由兩造按其應有部分比例負
    擔訴訟費用，始為公平合理，爰判決如主文第2項所示。
七、訴訟費用負擔之依據：民事訴訟法第80條之1。
中　　華　　民　　國　　111 　年　　10　　月　　20　　日
                    民事第四庭    法  官　李姝蒓 
以上正本係照原本作成。 
如不服本判決，應於送達後20日內，向本院提出上訴狀並表明上
訴理由（須附繕本）。如委任律師提起上訴者，應一併繳納上訴
審裁判費。
中　　華　　民　　國　　111 　年　　10　　月　　20　　日
                                  書記官　張鈞雅
附表：
共有人 應有部分比例 蘇堂校 580/2878 林清源 574/2878 林碧朱 766/2878 林清榮 382/2878 林信義 576/2878